臺灣基隆地方法院基隆簡易庭小額民事判決　九十一年度基勞小字第二號
　　原　　　告　板信商業銀行股份有限公司
　　法定代理人　丁○○
　　訴訟代理人　丙○○
　　　　　　　　乙○○
　　被　　　告　甲○○
右當事人間請求給付訓練費用事件，本院判決如左：
    主    文
被告應給付原告新臺幣壹萬伍仟貳佰元，及自民國九十一年五月十七日起至清償日止
，按週年利率百分之五計算之利息。
原告其餘之訴駁回。
訴訟費用新臺幣柒佰陸拾元，由被告負擔新臺幣佰捌拾元，餘由原告負擔。
本判決原告勝訴部分得假執行。
    兩造爭執及理由要領
一、原告起訴主張：
  (1)被告自民國九十年七月二日起受僱於原告，九十一年一月十四日自請離職，受僱
    期間僅六月餘。原告僱用被告之際，曾提供二個月之職前訓練，經計算共為被告
    支出課程訓練費用新臺幣（下同）二萬零九百元及制服成本費用五千四百五十元
    ，合計二萬六千三百五十元。原告於職前訓練期間曾將「工作規則與員工福利（
    Ｑ＆Ａ）」發給被告，經授課講師講解後，由被告於九十年七月十七日在「板信
    商業銀行工作規則新進行員簽署單」內簽名，表示其已詳閱並充分瞭解且均同意
    配合該工作規則（下稱系爭工作規則）之規定，系爭工作規則已成為兩造間之勞
    動契約內容。依系爭工作規則之規定，行員入行未滿二年離職者，應賠償離職前
    所有訓練費用，被告僅任職六月餘即離職，依該規定，被告應賠償原告為其支出
    之課程訓練費用及制服成本費用合計二萬六千三百五十元，為此提起本訴。
  (2)提出板信商業銀行教育訓練作業要點一份、板信商業銀行工作規則新進行員簽署
    單影本一份、板信商業銀行工作輪調作業要點一份、被告辭職簽呈影本一份、八
    十九年內訓訓練費用每人每小時成本分析表一份、板信商業銀行訂購物品（男性
    冬季制服－西服西褲）合約影本一份、板信商業銀行訂購物品（男性冬季制服－
    長袖襯衫）合約影本一份、嘉裕股份有限公司估價單影本一份為證。
二、被告抗辯略以：
  (1)依系爭工作規則規定，內部工作輪調職等辦事員以下為二年，被告到職五個多月
    ，原告未經被告同意，多次輪調工作，致被告倍感壓力，身心受創甚劇，故依勞
    動基準法第十四條第一項第六款規定提出辭呈終止勞動契約，原告違反系爭工作
    規則及勞動基準法之規定在先，不應再命被告賠償訓練費用。
  (2)原告所稱行員入行未滿二年離職者，應賠償離職前所有訓練費用之工作規則規定
    ，並未經主管機關核備，亦未經原告公開揭示，依勞動基準法之規定，不生工作
    規則之效力。
  (3)又該規定乃關於違約金之規定，依主管機關函釋，違約金除得依相關法律規定於
    勞動契約外，不得由資方片面訂定於工作規則中，被告所簽署之「板信商業銀行
    工作規則新進行員簽署單」性質乃工作規則，非勞動契約。況且工作規則縱可明
    定損害賠償之規定，惟賠償之計算及額度涉及合理性與相當性，宜循司法途徑或
    協商處理，不得由資方片面於工作規則中規定，賠償方式亦應由勞資雙方協商決
    定，此節亦經主管機關函釋在案。被告所簽署之「板信商業銀行工作規則新進行
    員簽署單」非勞工之連署同意書，亦非與勞方透過勞資會議協商決議之結果，原
    告未與被告協商，逕於工作規則內規定賠償方式，應屬無效。
  (4)再者，制服係雇主為事業經營之目的，強制勞工於提供勞務之場所或提供勞務之
    當時所為必要之行為，其費用應為勞務成本或職工福利之一部分，要求勞工負擔
    或分擔成本，顯不妥當，主管機關亦曾函釋在案。原告所支出之訓練費用也應視
    為勞務成本，原告要求被告負擔勞務成本，於法無據。
  (5)提出板信商業銀行九十年度新進行員職權訓練班工作規則與員工福利（Ｑ＆Ａ）
    影本一份、板信商業銀行業務交接移交清冊影本一份為證。
三、經查：
  (1)原告主張被告自九十年七月二日起受僱於原告，九十一年一月十四日自請離職，
    原告曾提供二個月之職前訓練，訓練期間曾將原告所制定之「工作規則與員工福
    利（Ｑ＆Ａ）」發給被告，經授課講師講解後，由被告於九十年七月十七日在「
    板信商業銀行工作規則新進行員簽署單」內簽名，表示其已詳閱並充分瞭解且均
    同意配合系爭工作規則一節，業據原告提出板信商業銀行工作規則新進行員簽署
    單影本一份、被告辭職簽呈影本一份為證，且為被告所不爭執，被告並提出原告
    所稱其於訓練期間發給受訓學員之「工作規則與員工福利（Ｑ＆Ａ）」影本一份
    附卷，自堪信原告此項主張為真實。
  (2)被告抗辯系爭工作規則有關行員入行未滿二年離職者，應賠償離職前所有訓練費
    用之規定，並未經主管機關核備，亦未經原告公開揭示，依勞動基準法之規定，
    不生工作規則效力一節，為原告所否認，原告主張該規定內容縱使未經主管機關
    核備，惟原告既已於職前訓練課程聘請講師為被告講解該規定內容，且該規定並
    未違反法令之強制或禁止規定，仍為有效等語。按勞動基準法第七十條規定：雇
    主僱用勞工人數在三十人以上者，應依其事業性質就左列事項訂立工作規則，報
    請主管機關核備後並公開揭示之‧‧‧；同法第七十九條規定：違反第七十條規
    定者，處二千元以上二萬元以下罰鍰。探求該法條文義，究竟「經主管機關核備
    」與「公開揭示」是否為工作規則之生效要件？非無疑義，而學說上針對此問題
    亦有三說：第一說為「核備、公開揭示兼需說」，此說為內政部主管機關所採，
    意即工作規則之訂立應報請主管機關核備，並公開揭示，如未符合上開要件，自
    不發生工作規則之效力；第二說為「核備、公開揭示無需說」，此說為最高法院
    八十一年度臺上字第二四九二號民事判決所採，意即工作規則應報請主管機關核
    備後公開揭示之規定，僅係雇主應受同法第七十九條第一款規定處罰之問題，茍
    該工作規則未違反強制或禁止規定，仍屬有效；第三說為「無需核備、但需公開
    揭示說」，此說為司法院第一廳研究意見及大部分學者所採，意即程序上的核備
    是讓主管機關介入促使雇主更加積極審慎地訂定工作規則，俾讓勞工有所遵循，
    況且「核備」並非「核准」，只是「審核備查」之意，故只需無同法第七十一條
    違反法令之強制或禁止規定或其他有關事業適用之團體協約規定者，雖未核備，
    仍非無效，但雇主必須善盡週知義務，使勞動者知悉或可得知悉工作規則之規定
    ，勞動者始有遵循之可能，因此應仿傚法律生效在於「公布施行時」之思考方式
    ，於公開揭示時生效（以上三說內容均詳見文化大學勞工研究所副教授楊通軒所
    著工作規則法律性質之探討一文）。本院衡酌工作規則之制定乃雇主立於企業管
    理之立場所具有之權限，兼顧保障勞動者之權益免受雇主過度侵害，認工作規則
    之制定縱使未經主管機關核備，只要其內容未違反法令之強制或禁止規定或其他
    有關事業適用之團體協約規定者，且經雇主善盡使勞工知悉或可得知悉其內容之
    義務，亦生效力（亦即採第三說「無需核備、但需公開揭示說」）。系爭工作規
    則經本院依職權向高雄市政府勞工局調閱原始核備文稿結果，雖確認有關行員入
    行未滿二年離職者，應賠償離職前所有訓練費用之規定並未經原告報請主管機關
    核備，有高雄市政府勞工局九十一年八月五日高市勞局二字第○九一○○一六○
    八二號函檢送之核備工作規則影本一份在卷可稽，惟該項規定既已由原告訂明於
    職前訓練班之「工作規則與員工福利（Ｑ＆Ａ）」講義內發給被告，且經授課講
    師講解後，由被告於九十年七月十七日在「板信商業銀行工作規則新進行員簽署
    單」內簽名，表示其已詳閱並充分瞭解且均同意配合系爭工作規則之規定，有前
    開原告所提出之板信商業銀行工作規則新進行員簽署單影本一份為證，自堪認原
    告就該項工作規則之規定已善盡使被告知悉或可得知悉其內容之義務，且該項規
    定並未違反相關法令之強制或禁止規定或其他有關事業適用之團體協約規定（被
    告所提出之勞委會函釋文乃行政機關本其職掌所為之法律解釋，非法令之強制或
    禁止規定），應生工作規則之效力，是被告抗辯系爭工作規則並不生效力一節，
    不足採信，堪信原告此項主張為真實。
  (3)被告抗辯有關行員入行未滿二年離職者，應賠償離職前所有訓練費用之法律性質
    ，乃違約金之規定，依主管機關函釋違約金應依相關法律規定於勞動契約內，不
    得片面訂定於工作規則中，被告所簽署者乃工作規則，非勞動契約一節，為原告
    所否認，原告主張系爭工作規則經被告詳閱並簽名同意配合後，已成為兩造間之
    勞動契約內容，該規定亦生契約效力等語。按「當事人得約定債務人於債務不履
    行時，應支付違約金。違約金，除當事人另有訂定外，視為因不履行而生損害之
    賠償總額‧‧‧」民法第二百五十條第一項、第二項前段定有明文，系爭工作規
    則規定行員入行未滿二年離職者，應賠償離職前所有訓練費用，衡其性質，乃規
    範行員未依勞動契約之約定履行契約義務時，應支付相當於離職前所有訓練費用
    總額之違約金，本於私法契約自治原則，兩造本得於勞動契約內約定有關該項違
    約金之支付事宜，茲應審究者乃系爭工作規則是否已成為兩造間之勞動契約內容
    ？查工作規則之產生，係由於近代企業分工日益精細，經營規模日益龐大，而勞
    工人數日眾，為了統一規範所有勞動者之行為，提供一可供遵循的準則，以維護
    整體企業之紀律，雇主勢必無法一一與個別的勞動者約定，此自然有害於企業的
    有效經營，再者，雇主與個別的勞動者分別談判、締結勞動條件，理論上雖然可
    行，但對於兩者究屬不便，因而亦藉由工作規則，將各種多樣的勞動條件予以整
    理、統一，故工作規則若實施良好，可達到建立良好的工作場所紀律與秩序，
    藉此提高生產力及經營效率劃一企業從業人員各項基本的勞動條件明確規範
    勞雇間之權利義務關係，使雙方之行為均有一定程度之可預期性，增進勞資和諧
    具有溝通及教育功能，成文的工作規則藉由公告週知程序，對全體從業人員，
    尤其是新進員工具有迅速明確瞭解職場紀錄與秩序之功能可以具體補充法令、
    團體協約及勞動契約不足的作用(6)可便於政府有效監督等作用（以上內容均詳見
    文化大學勞工研究所副教授楊通軒所著工作規則法律性質之探討一文）。至於工
    作規則之法律性質，學說與司法實務上雖尚無統一定見，惟綜合各項理論見解，
    只要工作規則未違反法令之強制或禁止規定或其他有關事業適用之團體協約規定
    者，工作規則即應為勞資雙方權利義務之來源，勞資雙方均需遵循，此為大多數
    學說所肯認。睽諸系爭工作規則乃就行員上下班時間、各類事由請假及休假規定
    、工作輪調規定、晉升條件、考核訓練方式、待遇及獎金制度、退休規定、契約
    保證規定、終止契約及自請辭職規定、投保事項及其他福利事項所為之規定，其
    內容均核屬一般勞動契約所約定之基本勞動條件，且系爭工作規則經原告提出後
    ，業經被告於職前訓練課程中接受講師講解，並於「板信商業銀行工作規則新進
    行員簽署單」內簽名，表示「本人已詳閱並充分瞭解，且均同意配合」，其性質
    已與原告個別以工作規則之內容與被告締約無異，非可與勞動契約條件分立，堪
    認系爭工作規則經由被告詳閱並簽署同意配合後已成為兩造間之勞動契約內容，
    至於被告在簽署之際未事先針對其認為不合理之工作規則規定提出與原告個別協
    商，乃被告自我權利保護之疏忽，不可歸責締約之相對人，是被告抗辯系爭工作
    規則非勞動契約，工作規則片面規定之違約金賠償規定無效一節，不足採信。至
    於該違約金賠償金額是否合理，乃本院依民法第二百五十二條規定得職權審酌之
    事項，詳見後述。
  (4)被告抗辯依系爭工作規則規定，內部工作輪調職等辦事員以下為二年，被告到職
    五個多月，原告未經被告同意，多次輪調工作，致被告倍感壓力，身心受創甚劇
    ，故依勞動基準法第十四條第一項第六款規定提出辭呈終止勞動契約一節，為原
    告所否認，原告主張系爭工作規則有關職等辦事員以下經單位主管核決內部工作
    輪調二年之規定，係指職等辦事員以下之行員擔任同一職務之最長期限為二年，
    意即二年內必須調動他職，以避免行員久任一職滋生弊端，非指未任滿二年不可
    調動等語。查系爭工作規則關於「內部工作輪調」項下「單位主管核決」部分規
    定「職等辦事員以下－二年」等語，其文義雖未臻明確，惟衡諸一般銀行行員因
    每日有大量機會接觸大筆金錢交易，行方為避免行員於同一職務任職過久，易生
    投機違法事端，故本於管理權限，在行員任職一段期間後調動他職，此舉一方面
    可避免滋生弊端，一方面可使基層行員經由職務調動程序漸漸熟悉行方各項業務
    內容，利於日後培養合適之業務及管理人才，且原告於工作輪調作業要點亦明確
    補充說明：「輪調時間：各單位內辦事員以下基層行員『最長』二年調動一次。
    」，更足徵系爭工作規則所規定「職等辦事員以下－二年」等語，非指行員未任
    滿二年不得調動職務，被告誤解其義，抗辯原告未經其同意，於其任職未滿二年
    即擅自調動職務，違反系爭工作規則之規定一節，不足採信。
四、合前所述，系爭工作規則既已成為兩造間之勞動契約內容，則原告本於契約關係
    ，請求被告依系爭工作規則有關行員入行未滿二年離職者，應賠償離職前所有訓
    練費用之規定，賠償原告訓練費用，即屬有據，茲就原告所得請求賠償之訓練費
    用金額計算如下：
  (1)原告主張被告曾接受新進行員職前訓練班九十二小時之訓練及九十年度自行查核
    訓練班三小時之訓練，共計九十五小時，依系爭工作規則有關賠償金額之規定「
    內部訓練－以行員教育訓練中心每人每小時訓練成本二百二十元計算」，訓練費
    用合計為二萬零九百元之事實，業據原告提出計算表一份、八十九年內訓訓練費
    用每人每小時成本分析表一份為證，且為被告所不爭執，堪信原告此項主張屬實
    。
  (2)原告主張被告依系爭工作規則亦應賠償制服成本費用五千四百五十元一節，雖據
    原告提出板信商業銀行訂購物品（男性冬季制服－西服西褲）合約影本一份、板
    信商業銀行訂購物品（男性冬季制服－長袖襯衫）合約影本一份及嘉裕股份有限
    公司估價單影本一份為證，然觀之系爭工作規則僅規定「入行未滿二年離職者，
    離職前所有之訓練費用」、「賠償金額：內部訓練－以行員教育訓練中心每人每
    小時訓練成本二二○元計算」，並無行員應另行賠償制服成本費用之規定，是原
    告此項主張並無依據，不足採信。
  (3)經前開計算結果，原告依系爭工作規則所得請求被告賠償之訓練費用為二萬零九
    百元。惟按約定之違約金過高者，除出於債務人之自由意思，已任意給付，可認
    為債務人自願依約履行，不容其請求返還外，依民法第二百五十二條之規定，法
    院均得酌減至相當之數額（參最高法院七十四年度台上字第四二四號民事判決）
    。此所謂違約金，包括懲罰性違約金及損害賠償額預定性違約金之預定（參最高
    法院五十年台抗字第五五號判例）。又是否相當，須依一般客觀事實、社會經濟
    情況及當事人所受損害，債權人可得享受之一切利益，債務人若能如期履行債務
    時，債權人可得享受之一切利益為衡量標準，而債務人已為一部履行者，亦得比
    照債權人所受利益，減少數額（參最高法院五十年台抗字第五五號判例、最高法
    院四十九年台上字第八○七號判例、最高法院五十一年台上字第十九號判例）。
    系爭工作規則規定行員入行未滿二年離職者，應賠償離職前所有訓練費用，其性
    質核屬損害賠償額預定性之違約金，該規定並未斟酌被告任職期間之長短及原告
    因此所受損害之金額若干，勢必產生不合理之情況，本院審酌原告為培訓被告而
    支出訓練費用二萬零九百元，惟被告亦已為原告工作六個月又十三日（九十年七
    月二日起至九十一年一月十四日止），認應以被告實際受雇原告之工作期間（六
    個多月）與系爭工作規則所規定之二年期間比例，酌減違約金至一萬五千二百元
    為適當（20900元除以24個月乘以17.5個月賠償額約等於15200元）。
五、按給付定有確定期限者，債務人自期限屆滿時起，負遲延責任。給付無確定期限
    者，債務人於債權人得請求給付時起，經其催告而未為給付，自受催告時起，負
    遲延責任。其經債權人起訴而送達訴狀，或依督促程序送達支付命令，或為其他
    相類之行為者，與催告有同一之效力，民法第二百二十九條定有明文。原告依系
    爭工作規則之規定訴請被告賠償訓練費用，並非定有確定期限之債務，又未經原
    告證明其前已催告被告給付，依民法第二百二十九條第二項規定，被告應自原告
    聲請支付命令狀繕本送達時起負遲延責任。又原告請求被告賠償之訓練費用係以
    金錢為標的，故依民法第二百三十三條第一項、第二百零三條規定，原告依法得
    訴請被告支付之法定遲延利息為自原告聲請支付命令狀繕本送達翌日即九十一年
    五月十七日起至清償日止，按週年利百分之五計算之利息。
六、從而，原告本於勞動契約關係請求被告給付違約金一萬五千二百元及自九十一年
    五月十七日起至清償日止，按週年利百分之五計算之法定遲延利息，為有理由，
    應予准許；逾此範圍之請求並無理由，應予駁回。
七、本案事證已臻明確，兩造其餘攻擊防禦方法及所提之證據，均毋庸再予審酌，附
    此敘明。
八、本件係依小額訴訟程序為被告部分敗訴之判決，應就原告勝訴部分依職權宣告假
    執行。
九、本件訴訟費用額七百六十元（裁判費二百六十四元、送達郵費四百九十六元），
    經審酌兩造分受勝訴判決之比例，命由被告負擔三百八十元，餘由原告負擔。
中　　　華　　　民　　　國　　九十一    年　  　九　　　月　　二十四　　日
~B臺灣基隆地方法院基隆簡易庭
~B　　法　　　官　蔡　佳　玲
右正本證明與原本無異。
對於本件判決如有不服，應於收受送達後二十日內向本院提出上訴書狀，上訴於本院
合議庭，並按他造當事人之人數附具繕本。
當事人之上訴，非以判決違背法令為理由不得為之，上訴狀應記載上訴理由，表明下
列各款事項：
（一）原判決所違背之法令及其具體內容。
（二）依訴訟資料可認為原判決有違背法令之具體事實。
中　　　華　　　民　　　國　　九十一　　年　　　九　　　月　　二十六　　日
~B　　法院書記官　劉　珍　珍
